【裁判字號】    97,易,988
【裁判日期】    980123
【裁判案由】    妨害自由
【裁判全文】
臺灣士林地方法院刑事判決               97年度易字第988號
公  訴  人  臺灣士林地方法院檢察署檢察官
被      告  甲○○
選任辯護人  林憲同律師
上列被告因妨害自由案件，經檢察官提起公訴（96年度偵續字第
319號），及移送併辦（97年度偵字第9209號）本院判決如下：
    主  文
甲○○共同連續犯強制罪，處有期徒刑陸月，如易科罰金以銀元
佰元即新台幣玖佰元折算壹日，減為有期徒刑月，如易科罰
金以銀元佰元即新台幣玖佰元折算壹日。面額新台幣50萬元，
發票日為96年5 月23日之本票壹紙沒收。
    事  實
一、甲○○因乙○○之姪子蔡宗廷（原名為丙○○）積欠其借款
    未還，蔡宗廷找乙○○幫忙協商還款事宜，甲○○竟基於使
    人行無義務之事之概括犯意，先於民國95年5 月23日晚上9
    時許至10時許，夥同姓名年籍不詳之成年男子4 名，共同基
    於使人行無義務之事之犯意聯絡，前往台南市○○區○○路
    4 段479 號蔡宗廷之住處，明知乙○○並無代其姪子蔡宗廷
    還款之義務，竟由甲○○向乙○○恫稱：若不簽立本票還款
    ，就交由地下錢莊來討 (意即將暴力討債)等 語脅迫乙○○
    ，致乙○○心生畏懼乃簽立面額新台幣 (下同)50 萬元，發
    票日為96年5 月23日之本票，交付予甲○○而行無義務之事
    ；因該本票記載之發票日誤記載為96年，尚不能提示行使，
    乃復於於95年5 月26日晚上10時許，再夥同姓名年籍不詳之
    成年男子4 名，前往臺北市士林區○○○路○ 段145 號乙○
    ○之住處，由甲○○向乙○○恫稱須再簽立本票，否則要交
    給錢莊處理，到時蔡宗廷全家都有事等語，致乙○○心生畏
    懼乃再簽立面額新台幣100 萬元，發票日為95年5 月27 日
    ，到期日為95年6 月30日之本票，交付予甲○○而行無義務
    之事，甲○○即持該面額100 萬元之本票，聲請法院裁定本
    票強制執行。
二、案經乙○○訴由臺北市政府警察局士林分局報告臺灣士林地
    方法院檢察署檢察官偵查起訴及移送併辦。
    理  由
一、按被告以外之人於偵查中向檢察官所為之陳述，除顯有不可
    信之情況者外，得為證據，刑事訴訟法第159 條之1 第2項
    定有明文。而所謂「顯有不可信性」係指陳述是否出於供述
    者之真意、有無違法取供情事之信用性而言，故應就偵查筆
    錄製作之原因、過程及其功能等項加以綜合觀察，據以判斷
    該傳聞證據是否「非顯不可信」，倘可據以認定其任意性暨
    信用性俱無疑慮者，即可例外賦予「證據能力」，俾其成為
    法院審判時之適格證據資料。次按偵查係採糾問原則，由檢
    察官主導，重在合目的性之追求，而「詰問」乃偵查程序之
    一部，除預料證人、鑑定人於審判時不能訊問之情形外，檢
    察官可視實際情況，決定是否命被告在場，讓被告得親自詰
    問證人、鑑定人，此為刑事訴訟法第248 條所明定，故刑事
    訴訟法第159 條之1 第2 項所指得為證據之被告以外之人於
    偵查中向檢察官所為之陳述，其證據能力不因偵訊證人、鑑
    定人當時被告不在場，未親自詰問證人、鑑定人而受影響（
    最高法院97年度臺上字第603 號判決意旨參照）。經查，證
    人蔡佩琁、乙○○、蔡宗廷於偵查中所為之陳述，均經具結
    在卷，此有結文在卷可考，且陳述內容具體明確，復未見檢
    察官在偵查中有何違法取供而不具信用性之情事，雖未經被
    告親自詰問證人，惟參酌上揭判決意旨，仍應認對證人證言
    尚不生影響而具有證據能力，核先敘明。
二、訊據被告甲○○矢口否認有上揭犯行，辯稱：95年5 月23日
    那天是伊約人先去找蔡宗廷，蔡宗廷說他四叔乙○○願意幫
    他解決債務，伊才與友人一齊去找乙○○，是乙○○主動開
    本票給他，伊並未強迫乙○○開本票，至於95年5 月26 日
    那次，是蔡佩勳打電話給伊，說地下錢莊之人到他家，要伊
    過去看看，伊才過去，後來因地下錢莊之人將蔡宗廷及其太
    太從台南押到台北士林乙○○家裡，伊才開車帶蔡佩勳一起
    到乙○○家，也是乙○○同意開100 萬元之本票，由蔡明霖
    及蔡佩璇拿給伊的等語。惟查：上揭犯罪事實業據證人即被
    害人乙○○於檢察官偵查中及本院審理時結證證述甚詳，核
    與證人蔡宗廷於偵查中及本院審理時所證述之情節相符，再
    證人蔡佩璇於檢察官偵查中亦結證稱：「95年5 月26日甲○
    ○有說要將借據拿到地下錢莊讓地下錢莊來討債」（見95年
    度偵字第15326 號偵查卷第37頁），又95年5 月23日被告逼
    迫乙○○簽發系爭50萬元本票之事，復經證人蔡佩勳於本院
    審理時結證稱：「被告說乙○○是叔叔，要他幫忙，說本票
    只是形式上的，被告對乙○○說，若他不簽，他就要地下錢
    莊的人來處理，事情就很難看。乙○○說他沒有錢，被告要
    乙○○趕快簽，要他回去好交代，我們有拜託被告，說乙○
    ○沒欠被告錢，要被告找蔡宗廷，不要叫乙○○簽本票。他
    們圍住證人乙○○，要乙○○簽本票。後來乙○○就簽了本
    票，被告他們拿了本票就走了。」等語甚詳，被害人乙○○
    之指述應堪採信，又95年5 月26日當天並無地下錢莊之人到
    蔡宗廷家裡並將蔡宗廷押往台北乙○○家裡，實係當天是蔡
    宗廷其他債權人要蔡宗廷將其房地設定抵押權與債權人，因
    蔡宗廷之房地已設定與甲○○，且房地之權狀亦置於甲○○
    處，蔡佩勳始會打電話給甲○○，要甲○○前來向其他債權
    人說明，當天蔡宗廷到台北是要去找其祖母幫忙解決其債務
    ，並非遭人押來台北，亦據證人蔡佩璇、蔡佩勳於本院審理
    時證述甚詳，此外復有系爭本票影本2 紙附於95年度偵字第
    15326 號偵查卷第14頁可稽，事證明確，被告上開所辯顯難
    採信，其犯行應堪認定。
三、新舊法比較：被告行為後，94年2 月2 日修正公布之刑法，
    已於95年7 月1日生效施行（以下簡稱修正前、後刑法），
    其中第2 條第1 項「行為後法律有變更者，適用行為時之法
    律。但行為後之法律有利於行為人者，適用最有利於行為人
    之法律」之規定，係規範行為後法律變更所生新、舊法律比
    較適用之準據法，於刑法修正施行後，自應適用該修正後之
    第2 條第1 項之規定，為「從舊、從輕」之比較；又比較新
    舊法時，應就罪刑有關之共犯、未遂犯、想像競合犯、牽連
    犯、連續犯、結合犯，以及累犯加重、自首減輕暨其他法定
    加減原因（如身分加減）與加減例等一切情形，綜其全部罪
    刑之結果而為比較後，再適用有利於行為人之法律處斷，而
    不得一部割裂分別適用不同之新、舊法（最高法院24年上字
    第4634號、29年上字第964 號判例意旨及最高法院95年度第
    8 次刑事庭會議決議參照）。經查：
  (1)刑法第第304 條第1 項雖未修正，然刑法第304 條第1 項所
    定罰金刑部分之法定刑最低刑度依修正前刑法第33條第5 款
    規定，為銀元1 元即新臺幣3 元以上，而修正後刑法第33條
    第5 款已將罰金刑調整為新臺1,000 元以上，以百元計算，
    是比較修正前後刑度結果，修正後之規定對被告並非較為有
    利。
  (2)修正後刑法第56條規定，業已刪除連續犯之規定。故連續數
    行為而犯同一罪名，依修正前刑法第56條規定，應以一罪論
    ，但得加重其刑；而依修正後規定，則已無連續犯可資適用
    ，即應將各次犯行以數罪併合處罰，是以適用修正前關於連
    續犯之規定，對被告自係較為有利。
  (3)又查被告行為時修正前刑法第41條第1 項前段規定：「犯最
    重本刑為5 年以下有期徒刑以下之刑之罪，而受6 個月以下
    有期徒刑或拘役之宣告，因身體、教育、職業、家庭之關係
    或其他正當事由，執行顯有困難者，得以1 元以上3 元以下
    折算1 日，易科罰金。」又被告行為時之易科罰金折算標準
    ，95年5 月17日修正公布刪除前罰金罰鍰提高標準條例第2
    條規定，就其原定數額提高為100 倍折算1 日，則本件被告
    行為時之易科罰金折算標準，應以銀元300 元折算1 日，經
    折算為新臺幣後，應以新臺幣900 元折算1 日。修正後刑法
    第41條第1 項前段則規定：「犯最重本刑為5 年以下有期徒
    刑以下之刑之罪，而受6 個月以下有期徒刑或拘役之宣告者
    ，得以新臺幣1 千元、2 千元或3 千元折算1 日，易科罰金
    。」經比較修正前後之易科罰金折算標準，以修正前刑法之
    規定，較有利於被告。
 (4) 修正前刑法第28條規定：「二人以上共同『實施』犯罪之行
    為者，皆為共同正犯。」修正後為：「二人以上共同『實行
    』犯罪之行為者，皆為共同正犯。修正前刑法第31條第1 項
    規定：因身分或其他特定關係成立之罪，其共同『實施』或
    教唆幫助者，雖無特定關係，仍以共犯論。」修正後則為：
    「因身分或其他特定關係成立之罪，其共同實行、教唆或幫
    助者，雖無特定關係，仍以正犯或共犯論。但得減輕其刑。
    」均將舊法之「實施」修正為「實行」。原「實施」之概念
    ，包含陰謀、預備、著手及實行等階段之行為，修正後僅共
    同實行犯罪行為始成立共同正犯。是新法共同正犯之範圍已
    有限縮，排除陰謀犯、預備犯之共同正犯，且新法就無身分
    之人，增列減輕其刑之規定。新舊法就共同正犯之範圍及未
    具身分之共犯之刑責，既因此而有變動，自屬犯罪後法律有
    變更，自應為新舊法之比較。
  (5)綜合上述各條文修正前後之比較後，適用修正後之刑法及刑
    法施行法等相關法律規定並未對被告更為有利，揆諸前揭刑
    法第2 條第1 項前段規定，即應整體適用修正前之刑法第28
    條、第33條第5 款、第41條第1 項、第56條等規定。
  (6)又本件被告所犯刑法第304 條第1 項之罪，有罰金刑之規定
    ，且自24年7 月1 日公布施行後，即未再修正，然按刑法罰
    金刑部分，於被告行為後，刑法施行法增訂第1 之1 條，於
    95 年6月14日公布，並於同年7 月1 日施行；該條規定考其
    立法理由，係為因應94年2 月2 日修正公布、95年7 月1 日
    施行之刑法施行後，依刑法總則第33條第5 款規定，罰金貨
    幣單位已改為新臺幣，是以分則編各罪所定罰金之貨幣單位
    ，自應配合上開規定修正，為使罰金數額趨於一致，避免衍
    生新舊法比較適用問題，以緩和實務適用法律之衝擊，於不
    變動罰金數額之前提下，而為制定（前揭條文立法意旨參照
    ），換言之，刑法施行法第1 之1 條係在替代罰金罰鍰提高
    標準條例部分條文，與適用罰金罰鍰提高標準條例之結果相
    同，對於被告而言並不發生有利或不利之問題，僅係將貨幣
    單位由銀元改為新臺幣，並非法律變更刑度之條文，當無須
    就新舊法比較適用（95年12月13日臺灣高等法院暨所屬法院
    95 年 法律座談會刑事類提案第17號法律問題研討結果參照
    ），附此敘明。
四、核被告所為係犯刑法第304 條第1 項之強制罪。其向乙○○
    恫稱須簽立本票，否則要交給錢莊處理，到時蔡宗廷全家都
    有事等語，係以此恐嚇言語作為犯強制罪之手段，縱其所為
    合於刑法第305 條恐嚇危害安全之情形，乃應視為強制罪之
    部分行為，不另成立恐嚇危害安全罪，公訴人認被告此部份
    之犯行應另成立恐嚇危害安全罪，應分論併罰，尚有誤會，
    併此敘明。被告與另4 名姓名年籍均不詳之成年男子就上開
    犯行有犯意聯絡及行為分擔，應依修正前刑法第28條規定論
    以共同正犯。其先後2 次強制罪之犯行，時間緊密，犯罪構
    成要件相同，顯均係基於概括之犯意為之，應依修正前刑法
    第56條之規定論以連續犯一罪，並加重其刑。又起訴書僅記
    載被告95年5 月26日之犯行，未敘及95年5 月23日之犯行，
    惟此部份之犯行業經公訴人移送併案審理，且此部份之犯行
    與起訴書所記載之95年5 月26日之犯行有連續犯之裁判上一
    罪之關係，本院自應併與審理。爰審酌被告之品行、犯罪之
    動機、手段、所生之危害及犯後態度等一切情狀，量處如主
    文所示之刑，並依上述修正前刑法第41條第1 項前段之規定
    ，諭知易科罰金之折算標準，又被告為本件犯罪之時間係在
    96年4 月24日以前，所犯之罪，合於減刑條件，應依中華民
    國96年罪犯減刑條例第2 條第1 項第3款 予以減輕其宣告刑
    二分之一，並諭知易科罰金之折算標準。又面額新台幣50萬
    元，發票日為96年5 月23日之本票一紙，係被告犯罪所得之
    物，且屬被告所有，應依刑法第38條第1 項第3 款宣告沒收
    ，至於面額新台幣100 萬元，發票日為95年5 月27日，到期
    日為95年6 月30日之本票一紙，被告已持向本院聲請本票裁
    定，已不屬被告所有，爰不宣告沒收。
據上論斷，應依刑事訴訟法第299 條第1 項前段，修正後刑法第
2 條第1 項前段、刑法第304 條第1 項、修正前刑法第28條、第
56 條 、第41條第1 項前段、刑法第38條第1 項第3 款，刑法施
行法第1 條之1 第1 項、第2 項前段，修正前罰金罰鍰提高標準
條例第2 條，現行法規所定貨幣單位折算新台幣條例第2 條，中
華民國96年罪犯減刑條例第2 條第1 項第3 款、第7 條，判決如
主文。
本案經檢察官翁偉倫到庭執行職務。
中    華    民    國    98    年    1     月    23    日
                  刑事第一庭法  官  賴邦元
以上正本證明與原本無異。
如不服本判決應於收受判決後10日內向本院提出上訴書狀，並應
應敘述具體理由。其未敘述上訴理由者，應於上訴期間屆滿後20
日內向本院補提理由書(均須按他造當事人之人數附繕本)「切勿
逕送上級法院」。
                            書記官  游育慈
中    華    民    國    98    年    1     月    23    日
附錄本案論罪科刑法條之依據：
中華民國刑法第304條
（強制罪）
以強暴、脅迫使人行無義務之事或妨害人行使權利者，處 3 年以下有期徒
刑、拘役或 3 百元以下罰金。
前項之未遂犯罰之。


司法院資訊處製作；財團法人民間司法改革基金會備份。
